【裁判字號】    98,訴,5
【裁判日期】    980224
【裁判案由】    違反台灣地區與大陸地區人民關係條例等
【裁判全文】
臺灣屏東地方法院刑事判決                 98年度訴字第5號
公  訴  人  臺灣屏東地方法院檢察署檢察官
被      告  己○○
                    現在臺灣臺南監獄執行中
上列被告因違反臺灣地區與大陸地區人民關係條例案件，經檢察
官提起公訴（97年度偵字第2994號），被告就被訴事實為有罪之
陳述，本院裁定行簡式審判程序，判決如下：
    主  文
己○○共同連續違反不得使大陸地區人民非法進入臺灣地區之規
定，處有期徒刑壹年陸月，減為有期徒刑玖月。
    事  實
一、己○○分別與丁○○、壬○○（原名劉泱均）、甲○○、癸○○、乙○○（上5 人均另行審結）共同基於使大陸地區人
    民非法進入臺灣地區之概括犯意聯絡，暨與丁○○、壬○○
    、甲○○、癸○○、乙○○及大陸地區人民湯小莉（冒名李
    玉紅，業經檢察官為職權不起訴處分）、丙○、戊○○、辛○○、庚○○（上4 人均另行審結）共同基於行使使公務員
    登載不實文書之概括犯意聯絡，由己○○以新臺幣2~5 萬元
    及招待在大陸地區食宿為代價，分別安排丁○○、壬○○、
    甲○○、癸○○、乙○○於如附表所示之時間與湯小莉、丙○、戊○○、辛○○、庚○○在如附表所示之地點辦理結婚
    登記，完成形式上之結婚手續，取得結婚公證書，並由財團
    法人海峽交流基金會認證後發給證明，丁○○、壬○○、癸○○、乙○○、甲○○乃分別於如附表所示之時間前往如附
    表所示之戶政事務所辦理結婚登記，致使不知情之承辦人員
    將此不實事項登載於其職務上所掌之戶籍登記簿上，足生損
    害於戶政機關對於戶籍管理之正確性。迨辦畢結婚登記，並
    申請取得戶籍謄本後，丁○○、壬○○、甲○○、癸○○、
    乙○○復分別於如附表所示之時間前往如附表所示之派出所
    （分駐所）填寫「大陸地區人民進入臺灣地區保證書」，並
    提出前述登載不實之戶籍謄本而行使，以供承辦員警對保及
    簽註意見，又分別於如附表所示之時間提出前述登載不實之
    戶籍謄本而行使，以探親名義，向內政部入出國及移民署（
    原為內政部入出境管理局，下同）申請發給湯小莉、丙○、
    戊○○、辛○○、庚○○等大陸地區人民進入臺灣地區旅行
    證，經內政部入出國及移民署實質審查後仍誤發旅行證，而
    使湯小莉、丙○、戊○○、辛○○分別於如附表所示之時間
    由高雄小港機場非法進入臺灣地區，庚○○則經內政部入出
    國及移民署實質審查後核定不准入境而未遂。
二、案經屏東縣政府警察局屏東分局、內政部入出國及移民署專
    勤事務第二大隊屏東縣專勤隊分別移送臺灣屏東地方法院檢
    察署檢察官偵查起訴。
    理  由
一、本件被告己○○所犯係死刑、無期徒刑、最輕本刑為3 年以
    上有期徒刑以外之罪，其於準備程序中就被訴事實為有罪之
    陳述，經法官告知簡式審判程序之旨，並聽取當事人之意見
    後，本院認為適宜由受命法官獨任進行簡式審判程序。
二、上揭事實，業據被告己○○坦承不諱，核與證人即共同被告
    丁○○、壬○○、甲○○、癸○○、乙○○、丙○、辛○○
    、證人湯小莉所證之情相符，並有結婚公證書、財團法人海
    峽交流基金會證明、結婚登記申請書、大陸地區人民進入臺
    灣地區保證書、大陸地區人民進入臺灣地區旅行證申請書、
    戶籍謄本、旅客入出境查詢表、入出國日期證明書等在卷足
    憑，堪信被告己○○之自白確與事實相符，本件事證明確，
    被告己○○犯行洵堪認定。
三、按行為後法律有變更者，適用行為時之法律。但行為後之法
    律有利於行為人者，適用最有利於行為人之法律，修正後刑
    法第2 條第1 項定有明文。茲因本件論罪科刑所適用之臺灣
    地區與大陸地區人民關係條例第79條於民國92年10 月29 日
    修正公布，同年12月31日施行，另刑法亦於94年2 月2 日修
    正，95年7 月1 日施行，是被告己○○行為後法律有變更，
    爰比較新舊法如下：
  (一)臺灣地區與大陸地區人民關係條例部分：按修正前臺灣地區
    與大陸地區人民關係條例第79條第1 項規定：「違反第十五
    條第一款規定者，處五年以下有期徒刑、拘役或科或併科新
    臺幣五十萬元以下罰金。」修正後其第1 項規定：「違反第
    十五條第一款規定者，處一年以上七年以下有期徒刑，得併
    科新臺幣一百萬元以下罰金。」第2 項更規定：「意圖營利
    而犯前項之罪者，處三年以上十年以下有期徒刑，得併科新
    臺幣五百萬元以下罰金。」比較新舊法，以適用修正前臺灣
    地區與大陸地區人民關係條例第79條第1 項規定，對被告較
    為有利。
  (二)法定刑罰金部分：按修正前刑法第33條第5 款規定：「罰金
    ：一元以上。」修正後改為：「罰金：新臺幣一千元以上，
    以百元計算之。」比較新舊法，關於被告所犯臺灣地區與大
    陸地區人民關係條例第79條第1 項之罪及刑法第216 條、第
    214 條之罪，其法定刑罰金部分，以適用修正前之規定對被
    告較為有利。
  (三)共同正犯部分：按修正前刑法第28條規定：「二人以上共同
    實施犯罪之行為者，皆為正犯。」修正後改為：「二人以上
    共同實行犯罪之行為者，皆為正犯。」將原來共同正犯之共
    同「實施」改為共同「實行」，剔除完全未參與犯罪相關行
    為之實行之「陰謀共同正犯」及「預備共同正犯」，屬於行
    為可罰性要件之變更。惟本件被告已參與犯罪相關行為之實
    行，無論依新法或舊法，均成立共同正犯，適用新法對其並
    無較為有利之情形。
  (四)牽連犯部分：被告行為後，刑法第55條牽連犯之規定亦已刪
    除，此雖非犯罪構成要件之變更，但已影響刑罰之法律效果
    ，自屬法律有變更。本件被告所犯行使使公務員登載不實文
    書罪及使大陸地區人民非法進入臺灣地區罪2 罪間，在通常
    觀念上足認有方法與目的之牽連關係，依修正前刑法第55條
    規定，本得適用牽連犯之規定從一重處斷，依新法則應併合
    處罰，比較新舊法，以適用修正前之規定較有利於被告。
  (五)連續犯部分：被告行為後，刑法第56條連續犯之規定，業經
    修正公布刪除，則被告所為上開多次行使使公務員登載不實
    之公文書及使大陸地區人民非法進入臺灣地區犯行，因行為
    後新法業已刪除連續犯之規定，此刪除雖非犯罪構成要件之
    變更，但顯已影響行為人刑罰之法律效果，自屬法律有變更
    ，依新法第2 條第1 項規定，比較新、舊法結果，修正後之
    規定並非較有利於被告，是依刑法第2 條第1 項之規定，應
    適用行為時之法律，即應適用修正前刑法第56條連續犯之規
    定。
  (六)綜上比較結果，被告行為後變更之臺灣地區與大陸地區人民
    關係條例及刑法法律，對其並無較為有利之情形，則本件自
    應適用被告行為時之臺灣地區與大陸地區人民關係條例及刑
    法之規定。
四、核被告己○○就如附表編號1 至編號4 所示犯行之所為，均
    係犯修正前臺灣地區與大陸地區人民關係條例第79條第1 項
    之使大陸地區人民非法進入臺灣地區罪及刑法第216 條、第
    214 條之行使使公務員登載不實文書罪。被告乙○○之大陸
    配偶庚○○因遭拒絕入境而未非法進入臺灣地區，是核被告
    己○○就如附表編號5 所示犯行之所為，係犯修正前臺灣地
    區與大陸地區人民關係條例第79條第3 項之使大陸地區人民
    非法進入臺灣地區未遂罪及刑法第216 條、第214 條之行使
    使公務員登載不實文書罪。被告己○○明知不實事項使公務
    員登載於職務上所掌之公文書之低度行為為行使之高度行為
    所吸收，不另論罪。被告己○○與丁○○、壬○○、甲○○
    、癸○○、乙○○就各該犯行分別向各該派出所（分駐所）
    、內政部入出國及移民署行使登載不實之戶籍謄本之犯行，
    雖係先後所為，然該同一申請入境程序中之數行為係於密切
    接近之時地實施並侵害同一法益，各行為之獨立性極為薄弱
    ，依一般社會觀念難以強行分離，且被告己○○與丁○○、
    壬○○、甲○○、癸○○、乙○○欲使湯小莉、丙○、戊○○、辛○○、庚○○非法入境臺灣，渠等主觀上當有自始至
    終於該申請程序各階段行使登載不實之戶籍謄本以遂犯行之
    意思，渠等各個行使登載不實之戶籍謄本之舉動乃為犯罪行
    為之一部份，是該同一申請程序中之數行使登載不實之戶籍
    謄本行為可視為一申請程序之數個階段，應包括於一行為予
    以評價，為接續犯，而論以一罪。被告己○○分別與丁○○
    、壬○○、甲○○、癸○○、乙○○間，就所犯使大陸地區
    人民非法進入臺灣地區（未遂）罪，有犯意聯絡及行為分擔
    ，均為共同正犯。被告己○○與丁○○、湯小莉間；被告己○○與壬○○、丙○間；被告己○○與甲○○、戊○○間；
    被告己○○與癸○○、辛○○間；被告己○○與乙○○、庚○○間，分別就所犯行使使公務員登載不實文書罪，均有犯
    意聯絡及行為分擔，亦均為共同正犯。被告己○○先後多次
    使大陸地區人民非法進入臺灣地區（含未遂）及行使使公務
    員登載不實文書犯行，時間緊接、犯罪構成要件相同，顯然
    基於概括犯意反覆為之，應依連續犯之規定各論以一罪，並
    依法加重其刑。被告己○○所犯使大陸地區人民非法進入臺
    灣地區罪及行使使公務員登載不實文書罪2 罪間，有方法與
    目的之牽連關係，應從一重之使大陸地區人民非法進入臺灣
    地區罪處斷。爰審酌被告己○○帶領他人以假結婚之方法，
    使大陸人民非法入境臺灣，破壞本國對大陸地區人民入境臺
    灣之管制，危害非輕，惟犯後尚知坦承犯行態度良好，及其
    犯罪之動機、目的、手段等一切情狀，量處如主文所示之刑
    ，又本件被告己○○之犯罪時間在96年4 月24日以前，且合
    於減刑條件，應予以減刑二分之一，以資懲儆。
據上論斷，應依刑事訴訟法第299 條第1 項前段、第273 條之1
第1 項，修正前臺灣地區與大陸地區人民關係條例第15條第1 款
、第79條第1 項、第3 項，刑法第11條前段、第2 條第1 項前段
、修正前刑法第28條、第216 條、第214 條、第55條、第56條，
中華民國96年罪犯減刑條例第2 條第1 項第3 款、第7 條，判決
如主文。
本案經檢察官李侑姿到庭執行職務。
中    華    民    國    98    年    2     月    24    日
                  刑事第五庭    法  官  林家聖
以上正本證明與原本無異。
如不服本判決應於收受判決後10日內向本院提出上訴書狀，並應
敘述具體理由；其未敘述上訴理由者，應於上訴期間屆滿後20日
內向本院補提理由書（均須按他造當事人之人數附繕本）「切勿
逕送上級法院」。
中    華    民    國    98    年    2     月    24    日
                                書記官  陳蓉柔
附表：
┌──┬────┬───┬───────┬──────┬────────┬────┬──────┐
│編號│臺灣配偶│大陸地│結婚日期、地點│結婚登記日期│ 對保日期、地點 │申請旅行│入 境 時 間 │
│    │        │區人民│              │戶政事務所  │                │證時間  │            │
├──┼────┼───┼───────┼──────┼────────┼────┼──────┤
│    │        │      │91年11月18日  │91年12月4 日│91年12月5 日    │91年12月│92年2 月26日│
│ 1. │ 丁○○ │湯小莉│大陸地區河南省│屏東縣長治鄉│屏東縣警察局屏東│5 日    │            │
│    │        │      │信陽市        │戶政事務所  │分局長治分駐所  │        │            │
├──┼────┼───┼───────┼──────┼────────┼────┼──────┤
│    │        │      │92年3 月21日  │92年4 月22日│92年4 月22日    │92年4 月│92年7 月6 日│
│ 2. │ 壬○○ │丙  ○│大陸地區福建省│屏東縣屏東市│屏東縣警察局屏東│29日    │            │
│    │        │      │福州市        │戶政事務所  │分局公館派出所  │        │            │
├──┼────┼───┼───────┼──────┼────────┼────┼──────┤
│    │        │      │92年3 月18日  │92年4 月28日│92年4 月28日    │92年4 月│92年6 月16日│
│ 3. │ 甲○○ │戊○○│大陸地區福建省│屏東縣屏東市│屏東縣警察局屏東│29日    │            │
│    │        │      │福州市        │戶政事務所  │分局建國派出所  │        │            │
├──┼────┼───┼───────┼──────┼────────┼────┼──────┤
│    │        │      │92年3 月20日  │92年4 月8 日│92年5 月2 日    │92年5 月│92年6 月27日│
│ 4. │ 癸○○ │辛○○│大陸地區福建省│屏東縣內埔鄉│屏東縣警察局內埔│7 日    │（起訴書附表│
│    │        │      │福州市        │戶政事務所  │分局龍泉派出所  │        │誤載為95年6 │
│    │        │      │              │            │                │        │月27日）    │
├──┼────┼───┼───────┼──────┼────────┼────┼──────┤
│    │        │      │92年3 月20日  │92年5 月19日│92年5 月26日    │92年5 月│未入境      │
│ 5. │ 乙○○ │庚○○│大陸地區福建省│屏東縣長治鄉│屏東縣警察局內埔│29日    │            │
│    │        │      │福州市        │戶政事務所  │分局龍泉派出所  │        │            │
└──┴────┴───┴───────┴──────┴────────┴────┴──────┘
附錄本判決論罪科刑法條全文
臺灣地區與大陸地區人民關係條例第15條（92年10月29日修正前
條文）
左列行為不得為之：
一、使大陸地區人民非法進入臺灣地區。
二、招攬臺灣地區人民未經許可使之進入大陸地區。
三、使大陸地區人民在臺灣地區從事未經許可或與許可目的不符
    之活動。
四、僱用或留用大陸地區人民在臺灣地區從事未經許可或與許可
    範圍不符之工作。
五、居間介紹他人為前款之行為。
臺灣地區與大陸地區人民關係條例第79條（92年10月29日修正前
條文）
違反第15條第1 款規定者，處5 年以下有期徒刑、拘役或科或併
科新台幣50萬元以下罰金。
以犯前項之罪為常業者，處一年以上七年以下有期徒刑，得併科
新台幣100萬元以下罰金。
第一項之未遂犯罰之。
刑法第214條
明知為不實之事項，而使公務員登載於職務上所掌之公文書，足
以生損害於公眾或他人者，處3 年以下有期徒刑、拘役或500 元
以下罰金。
刑法第216條
行使第210 條至第215 條之文書者，依偽造、變造文書或登載不
實事項或使登載不實事項之規定處斷。


司法院資訊處製作；財團法人民間司法改革基金會備份。
